ACORDAO-COMPLETO-2332499

ACÓRDÃO 3563/2019 ATA 17/2019 - SEGUNDA CÂMARA

VISTO, relatado e discutido estes recursos de reconsideração interpostos por Ruschmann Consultores de Turismo S/C Ltda., empresa contratada pela Secretaria Estadual de Turismo do Estado do Piauí (Setur/PI) , contra o Acórdão 10120/2017-TCU-Segunda Câmara, de relatoria do Ministro André Luís de Carvalho.
ACORDAM os ministros do Tribunal de Contas da União, reunidos em sessão da Segunda Câmara, ante as razões expostas pelo relator e com fundamento nos arts. 32, inciso I, e 33 da Lei 8.443/1992, em:
9.1. conhecer do recurso de reconsideração e, no mérito, negar-lhe provimento;
9.2. dar ciência desta deliberação ao recorrente, aos demais interessados e à Procuradoria da República no Estado do Piauí.

Recurso de reconsideração interposto contra acórdão que julgou irregulares as contas da recorrente, condenando-a em débito e aplicando-lhe multa, em razão do não cumprimento de convênio, cujo objeto era a revisão e a adequação do Plano de Desenvolvimento Integrado do Turismo Sustentável  Polo Costa do Delta (PDITS).

Segunda Câmara

Secretaria Estadual de Turismo do Estado do Piauí (Setur/PI).

3. Recorrente: Ruschmann Consultores de Turismo S/C Ltda. (01.142.506/0001-06).

13.1. Ministros presentes: Ana Arraes (Presidente), Augusto Nardes (Relator), Aroldo Cedraz e Raimundo Carreiro.
13.2. Ministro-Substituto presente: André Luís de Carvalho.

ACORDAO-COMPLETO-2367941

Acórdão 7427/2019 - Segunda Câmara

AUGUSTO NARDES

Ministro-Substituto André Luís de Carvalho.

Adoto como relatório a instrução transcrita a seguir, com os ajustes de forma que julgo pertinentes, a qual foi elaborada no âmbito da Secretaria de Recursos (Serur) e cujo encaminhamento teve o aval do corpo diretivo da unidade técnica e do Ministério Público junto ao TCU (peças 93-96) :
"INTRODUÇÃO
1. Trata-se de recurso de reconsideração interposto por Ruschmann Consultores de Turismo S/C Ltda. (peça 81) , empresa contratada pela Secretaria Estadual de Turismo do Estado do Piauí (Setur/PI) , contra o Acórdão 10120/2017-TCU-Segunda Câmara (peça 78) , de relatoria do Ministro André Luís de Carvalho, com o seguinte teor:
ACORDAM os Ministros do Tribunal de Contas da União, reunidos em Sessão da Segunda Câmara, ante as razões expostas pelo Relator, em: 
9.1. rejeitar as alegações de defesa de Sílvio Roberto Costa Leite e de Ruschmann Consultores de Turismo S/C Ltda.; 
9.2. julgar irregulares as contas de Sílvio Roberto Costa Leite, com fulcro nos arts. 1º, inciso I, 5º, inciso II, 16, inciso III, alíneas 'b' e 'c', § 2º, alínea 'b', e 19, caput, da Lei nº 8.443, de 1992, para condená-lo, em solidariedade com a Ruschmann Consultores de Turismo S/C Ltda., ao pagamento das importâncias a seguir especificadas, atualizadas monetariamente e acrescidas de juros de mora, calculados desde as datas indicadas até a data da efetiva quitação, fixando-lhes o prazo de 15 (quinze) dias, a contar da notificação, para que comprovem perante o Tribunal (art. 214, III, 'a', do RITCU) , o recolhimento da referida quantia aos cofres do Tesouro Nacional, na forma da legislação em vigor: 
9.2.1. Sílvio Roberto Costa Leite e Ruschmann Consultores de Turismo S/C Ltda.: 
Valor do Débito         Data de Ocorrência
R$ 28.500,00        31/08/2009
R$ 66.500,00        23/12/2009
R$ 28.500,00       26/11/2010
9.2.2. Sílvio Roberto Costa Leite: 
Valor do Débito        Data de Ocorrência
R$ 28.500,00       08/07/2009
R$ 28.380,62        30/11/2010
9.3. aplicar em desfavor de Sílvio Roberto Costa Leite e de Ruschmann Consultores de Turismo S/C Ltda., individualmente, a multa prevista no art. 57 da Lei nº 8.443, de 1992, nos valores de R$ 90.000,00 (noventa mil reais) e de R$ 60.000,00 (sessenta mil reais) , respectivamente, fixando-lhes o prazo de 15 (quinze) dias, a contar da notificação, para que comprovem, perante o Tribunal (art. 214, III, 'a', do RITCU) , o recolhimento das referidas quantias aos cofres do Tesouro Nacional, atualizadas monetariamente na forma da legislação em vigor; 
9.4. autorizar, desde já, com amparo no art. 26 da Lei nº 8.443, de 1992, e no art. 217 do RITCU, o parcelamento das dívidas constantes deste Acórdão em até 36 (trinta e seis) prestações mensais e sucessivas, caso requerido, esclarecendo aos responsáveis que a falta de pagamento de qualquer parcela importará no vencimento antecipado do saldo devedor, sem prejuízo das demais medidas legais; 
9.5. autorizar, desde logo, nos termos do art. 28, II, da Lei nº 8.443, de 1992, a cobrança judicial das dívidas constantes deste Acórdão, caso não atendidas as notificações; e 
9.6. encaminhar a cópia deste Acórdão, acompanhado do Relatório e do Voto que o fundamenta, à Procuradoria da República no Estado do Piauí, com fulcro no art. 16, § 3º, da Lei nº 8.443, de 1992, para o ajuizamento das ações penais e civis cabíveis. 
HISTÓRICO
2. Trata-se de tomada de contas especial (TCE) instaurada pelo Ministério do Turismo (MTur) , em desfavor do Sr. Sílvio Roberto Costa Leite, então secretário estadual de turismo do estado do Piauí, em razão do não cumprimento do Convênio CV-1.360/2008 (Siafi 701059/2008) , cujo objeto era a revisão e a adequação do Plano de Desenvolvimento Integrado do Turismo Sustentável - Polo Costa do Delta (PDITS) . 
3. O ajuste, com prazo inicial de cinco meses, vigeu entre 11/12/2008 e 7/8/2011, após a formalização de cinco termos aditivos. Para a consecução da avença, foram previstos recursos da ordem de R$ 190.159,85, sendo R$ 171.143,87 à conta do concedente e R$ 19.015,98 a título de contrapartida municipal. 
4. No âmbito desta Corte de Contas, primeiramente, a Secex/PI propôs o arquivamento do processo, após analisar os documentos obtidos junto ao Ministério do Turismo após diligência, tendo em vista que os elementos encaminhados pelo MTur seriam suficientes para demonstrar a correta aplicação dos recursos federais em análise, ponderando, em suma, que, apesar das falhas apontadas, poder-se-ia dizer que o plano teria cumprido sua finalidade básica (peça 45) .  
5. O MPTCU dissentiu da proposta apresentada, concluindo que restou configurada a inadimplência por parte da Setur/PI, que não garantiu a elaboração e entrega do objeto nas condições contratadas no âmbito do convênio, mesmo após reiteradas prorrogações de prazo e críticas técnicas do concedente. Considerando ainda que o documento elaborado não atendia ao Termo de Referência do convênio, estaria também caracterizada a responsabilidade solidária da empresa executora. Posto isso, propôs o regular prosseguimento da TCE, com a citação dos responsáveis - Sr. Sílvio Roberto Costa Leite e a empresa Ruschmann Consultoria (peça 49) . 
6. Em despacho à peça 50, o Exmo. Ministro Relator acolheu o posicionamento do MPTCU, e foram procedidas as respectivas citações. A análise realizada pela Secex/PI concluiu pelo acolhimento das alegações de defesa apresentadas, com a consequente descaracterização do débito a eles atribuído. 
7. O MPTCU novamente dissentiu do posicionamento da Unidade Técnica e considerou que havia elementos nos autos aptos a caracterizar a responsabilidade do ex-gestor e da empresa, ante a não execução adequada do objeto conveniado. Diante disso, propôs o julgamento pela irregularidade das respectivas contas, condenando-os ao ressarcimento do débito apurado, além do pagamento de multa (peça 75) .
8. A proposta do MPTCU foi acolhida, nos termos do voto condutor à peça 79, e o processo foi apreciado por meio do Acórdão 10120/2017-TCU-Segunda Câmara (peça 78) , na forma transcrita no item Introdução. 
9. Neste momento, a empresa interpõe recurso de reconsideração (peça 81) , o qual se passa a analisar.
ADMISSIBILIDADE
10. Reitera-se o exame preliminar de admissibilidade (peça 82) , ratificado pelo Exmo. Sr. Ministro-Relator João Augusto Nardes (peça 84) , que concluiu pelo conhecimento do recurso, suspendendo-se os efeitos dos itens 9.2, 9.2.1, 9.3 e 9.5 do Acórdão 10120/2017-TCU-Segunda Câmara (peça 78) , eis que preenchidos os requisitos processuais aplicáveis à espécie. 
MÉRITO
11. Delimitação 
11.1. Constitui objeto do recurso analisar se os produtos entregues atenderam ao escopo contratado. 
12.  Da análise da adequação dos produtos entregues ao escopo contratado
12.1. Defende a recorrente que:
a)  a alegação de que o trabalho realizado não serviu aos propósitos do convênio é genérica, e o suposto dano ao erário foi presumido, conforme consta textualmente do voto condutor do acórdão condenatório (peça 81, p. 2) ;
b) o trabalho que cabia à recorrente foi entregue e atendeu aos prazos contratuais. Quaisquer incongruências ou atrasos relativos a ajustes pelo MTur não podem ser atribuídos à empresa (peça 81, p. 2) ; 
c) a culpa foi atribuída à recorrente, sem qualquer demonstração técnica, pois: não houve cotejo técnico do trabalho executado e avaliação técnica da pertinência e aderência ao Plano de Trabalho e cabimento das exigências de ajustes do MTur; não foi realizada avaliação técnica acerca do atendimento às exigências de ajustes do MTur; e não foi considerado o trabalho realizado e o aproveitamento inteligente e eficiente do produto entregue (peça 81, p. 2-3) ;
d) de dois pareceres antagônicos (análises da Secex/PI e do MPTCU) , esta Corte optou por acolher o segundo. Contudo, não é possível condenar a recorrente sem avaliar tecnicamente qual o valor e a adequação do extenso trabalho realizado. Em outras palavras, a condenação não pode estar baseada unicamente na posição do MTur, que denunciou o convênio e desentendeu-se com a Secretaria Estadual/PI, ou tão somente na análise do MPTCU, que não avaliou tecnicamente o projeto apresentado (peça 81, p. 3-4) ;
e) nem mesmo o MTur, que teria supostamente razões técnicas para responsabilizar a recorrente, não a colocou como parte na tomada de contas especiais. Tal inclusão foi realizada por meio da proposta do MPTCU (peça 81, p. 4) ;
f) é possível verificar no processo que houve um extenso trabalho de documentação, coleta de dados in loco e processamento das informações feitos pela recorrente. O projeto foi entregue até sua versão preliminar, própria para audiência pública, feedback e ajustes, em consonância com as etapas 1 a 5 previstas (peça 81, p. 4) ;
g) é temerário considerar que tal projeto não se presta a nada, sem uma análise de um expert em turismo, dado que existem dois posicionamentos antagônicos no TCU (peça 81, p. 4) ;
h) os dados presentes nesta TCE comprovam que o trabalho atende a seu propósito e foi produzido com alto nível de excelência. Ademais, os autos demonstram que outros trabalhos da empresa foram inclusive utilizados como padrão de referência pelo próprio TCU no presente julgamento (peça 81, p. 5-6) ;
i) é incontroversa a entrega da sexta etapa do projeto em condições de realização da audiência pública que fora convocada e realizada pelo MTur, porém, sem manifestação analítica, por razões que nada têm que ver com o trabalho e a conduta da recorrente (peça 81, p. 7) ;
j) o único fundamento do MPTCU para a responsabilização da Ruschmann Consultores é o resultado da avaliação subjetiva do MTur em relação às solicitações de ajustes. O fundamento contratual e a obrigação da Ruschmann Consultores não se contestam. O que se contesta é a pertinência das solicitações de ajustes do MTur e a substância do projeto que foi entregue - adequado à finalidade contratual, ainda que os ajustes não tenham sido atendidos, o que não ocorreu (peça 81, p. 7) ;
k) se cabe alguma presunção, essa é de excelência técnica por parte da recorrente, com amplo conhecimento em elaboração de trabalhos como o que está sendo julgado (peça 81, p. 8) ;
l) não se pode responsabilizar à pena extrema e definitiva de restituição de todos os valores, mais multa, com base em uma alegação genérica de descumprimento, qualquer que seja a acusação (peça 81, p. 8) ;
m)  a sexta etapa do projeto foi devidamente entregue em 22/4/2011 e foi aprovada preliminarmente para ser submetida à audiência pública que fora realizada em 23/8/2012. Assim, verifica-se que a entrega da sexta e última parte do projeto, depois da aprovação das outras cinco etapas antecedentes, foi tempestiva, e a Ruschmann Consultores não tem concorrência de culpa nos atrasos apontados (peça 81, p. 8) ;
n) caso permaneça o entendimento adotado pelo MPTCU, considerando que esse não possui qualificação técnica para avaliar a matéria, deve-se ordenar diligência técnica para que configure por prova a conclusão relativa à adequação do projeto entregue. A recorrente não pode ser condenada sem uma análise técnica que esclareça se os ajustes solicitados têm base na referência para a elaboração do projeto e nos propósitos do contrato, se tais ajustes foram atendidos e se o trabalho entregue atende aos propósitos contratados (peça 81, p. 9) ;
o) a recorrente juntou parecer do Professor Titular da Universidade de São Paulo, pela adequação do projeto, juntou as tabelas com o seu entendimento sobre os ajustes pretendidos pelo MTur, e os fatos foram desconsiderados, sem um exame técnico apropriado (peça 81, p. 10) ;
p) os ajustes do MTur foram atendidos previamente, e as versões preliminares do projeto já continham todos os elementos de adequação ao termo de referência. Isso não exclui divergências sobre alguns ajustes, como é o caso da exigência impossível de utilização de dados atualizados, quando não havia dados mais atualizados dos que os utilizados no projeto (peça 81, p. 10-11) ;
q) há exigências do MTur que dão uma aparência de volume, mas que não denotam inadequação do projeto, sendo apenas recomendações de verificação por cautela, que cabem na análise de qualquer projeto. Tais ajustes foram plenamente atendidos, e não é devida a conclusão de que o volume de ajustes fundamenta a presunção de que o trabalho não atendeu ao escopo contratado (peça 81, p. 12-13) ;
r) não é devido responsabilizar a recorrente pela suposta entrega intempestiva do atendimento aos ajustes exigidos pelo MTur, pois diversos atrasos que motivaram os aditamentos ao contrato decorreram da demora na avaliação dos trabalhos entregues. O sexto aditivo não foi formalizado em decorrência de envio, pela convenente, das vias do termo aditivo fora do prazo para publicação. Tal situação está reconhecida na Medida Cautelar ajuizada pelo Estado do Piauí (AC 3500 MC/PI) (peça 81, p. 11, 14-17) ;
s) todos os ajustes solicitados foram prontamente atendidos pela recorrente, que optou em todos os momentos pela postura mais pragmática de não contestar ajustes requeridos, ainda que inadequados ou que extrapolassem o objeto do contrato, e prontamente adequar o texto do material (peça 81, p. 17-18) ;
t) conforme cláusula nona do contrato, os pagamentos eram realizados, desde que cumpridas as respectivas etapas de serviços previstas no cronograma, dentro de trinta dias, contados da data de aprovação do relatório de andamento dos serviços. A contratante tinha cinco dias úteis, a partir da data de apresentação do relatório de andamento, para analisar e aprovar ou comunicar sobre falhas ou irregularidades porventura constatadas. Portanto, o prazo contratual serve para consolidar a aprovação tácita das etapas, o que é suficiente para tornar absolutamente injustificada qualquer restituição dos valores recebidos (peça 81, p. 18-19) .
12.2. Ato contínuo, solicita que seja determinada diligência técnica realizada por especialista na área de turismo, antes do julgamento definitivo, sob pena de potencial condenação do recorrente sem provas. Acrescenta, ainda, que, caso entenda-se que seja cabível alguma penalidade, que sejam observados os princípios da razoabilidade e proporcionalidade, excluindo-se, de todo modo, a restituição dos valores relativos às etapas do projeto realizadas, aprovadas e pagas (peça 81, p. 20) .
Análise
12.3. Não assiste razão à recorrente. Dos autos, verifica-se que os trabalhos produzidos não alcançaram sua finalidade precípua. Ao não atender aos parâmetros instituídos no Termo de Referência, o produto final não atingiu o propósito do convênio e, por consequência, não se reverteu em benefícios para a sociedade. 
12.4. O Programa Nacional de Desenvolvimento e Estruturação do Turismo (Prodetur) é um programa do Ministério do Turismo que visa a contribuir para a estruturação dos destinos turísticos brasileiros, pelo fomento ao desenvolvimento local e regional, por meio de parcerias com estados e municípios. O objetivo é incorporar elementos de planejamento e gestão para qualificar as propostas locais, alinhando essas iniciativas às políticas nacionais de turismo. O programa proporciona apoio aos entes públicos para acesso a recursos provenientes de financiamentos nacionais e internacionais, cujos projetos estejam pautados por prévios processos de planejamento dos territórios priorizados.
12.5. Um dos critérios de elegibilidade para que o ente faça parte do Prodetur e, assim, possa ser beneficiado com investimentos é a elaboração do PDITS, o qual tem por objetivo definir ações, orientar a tomada de decisão e estabelecer as prioridades na fase de investimentos a curto, médio e longo prazos. 
12.6. Conforme consta dos dados da proposta do convênio em tela, o governo estadual do Piauí havia concluído o PDITS do Polo Costa do Delta no exercício de 2002, o qual fora aprovado pelo Banco Interamericano de Desenvolvimento (BID) em 2003. Posteriormente, já à época do convênio, o Prodetur Nordeste encontrava-se em sua segunda fase de execução, tendo concentrado investimentos no Polo Costa do Delta. 
12.7. Diante disso, o governo estadual preparava-se para solicitar um novo empréstimo no âmbito do Prodetur Nacional, de forma a manter os investimentos naquele Polo, complementando as ações já iniciadas. Portanto, era necessário atualizar o PDITS elaborado em 2002 e adequá-lo ao novo regulamento operativo (peça 1, p. 9) . Diante dessa conjuntura, foi solicitada ao MTur a formalização do convênio em tela. 
12.8. Ao analisar a proposta de convênio apresentada pelo governo estadual, o MTur manifestou-se, quanto à sua adequação técnica, nos seguintes termos (Nota Técnica 198/2008 DPRDT/SNPDT/MTur, peça 1, p. 17-23) :
Constam como Anexos da proposta o respectivo Termo de Referência e Planilha Orçamentária da ação. O Termo de Referência foi considerado satisfatório por contemplar as principais recomendações e sugestões do MTur, preconizadas no Regulamento Operacional do PRODETUR NACIONAL, constituindo-se em um instrumento viável de embasamento técnico para a execução dos trabalhos pela empresa contratada. (peça 1, p. 23) 
Isto posto, considera-se que a proposta e Plano de Trabalho (presente na proposta SICONV 011226/2008) possuem razoabilidade adequada, se tomados inclusive os precedentes normativos e técnicos atados ao caso em tela. Os prazos das metas, etapas e fases apresentam-se adequados quanto aos aspectos técnicos. Sob este mesmo âmbito, ressalta-se que os elementos técnicos presentes na proposta SICONV em questão possuem razoabilidade adequada e conformidade necessária à aceitação do pleito para celebração de convênio. (grifos nossos) (peça 1, p. 19) 
12.9. O convênio em análise foi aprovado nesse contexto e foi formalizado em 11/12/2008. Conforme sua Cláusula Segunda - do Plano de Trabalho, os partícipes obrigavam-se a cumprir o Termo de Referência e o Plano de Trabalho especialmente elaborados e aprovados, dos quais constavam o detalhamento dos objetivos, metas e etapas de execução (peça 1, p. 55-87) . 
12.10. Do exposto, conclui-se, portanto, que a correta execução do objeto estava estritamente conectada ao pleno atendimento ao Termo de Referência e ao Plano de Trabalho aprovados pelo MTur. Tal condição era necessária e indispensável para o alcance precípuo da finalidade do convênio, qual seja, tornar o estado apto a pleitear financiamentos para fomentar o turismo local, visto que o PDTIS era um pré-requisito para participar do Prodetur, programa capitaneado pelo Ministério do Turismo. 
12.11. Diante disso, resta claro que não bastava que os documentos elaborados contivessem uma vasta gama de dados e análises sobre o turismo regional. Tal produto deveria, necessariamente, atender a conteúdo, forma e análises específicos e previamente definidos e aprovados pelo órgão federal, cujos parâmetros estavam detalhados no Termo de Referência à peça 10, p. 1-40. 
12.12. Ruschmann Consultores de Turismo S/C Ltda., ao celebrar o Contrato 10/2009 (peça 12, p. 29-53) , comprometeu-se a elaborar um produto que deveria se adequar perfeitamente ao termo de referência e ao convênio, conforme bem demonstrou o parquet:
16. Por sua vez, assiste razão à Ruschmann Consultoria ao alegar que não responde pelo atingimento dos objetivos pactuados no convênio (Acórdão 6948/2017-TCU-Segunda Câmara e 6884/2016-1ª Câmara) . Sua responsabilidade é decorrente do Contrato nº 010/2009, celebrado com a Setur/PI (peça 12, p. 29-53) . Impõe-se observar, porém, que a apresentação de produto que atendesse aos elementos técnicos constantes do processo de licitação, consubstanciados no Termo de Referência, era requisito presente no referido contrato (peça 12, p. 29) : 
 'CLÁUSULA I - A CONTRATADA se obriga a executar para a SETUR/PI, sob o regime de Empreitada por Preço Global, REVISÃO E ADEQUAÇÃO DO PLANO DE DESENVOLVIMENTO INTEGRADO DO TURISMO SUSTENTÁVEL - PÓLO COSTA DO DELTA, NO ÂMBITO DO PRODETUR/NE-II, conduzindo os serviços de acordo com os elementos técnicos constantes do processo da licitação de que decorre este contrato. 
CLÁUSULA II - As especificações, e todos os demais elementos constantes do processo da licitação de que deriva este contrato, assim como a proposta formulada pela CONTRATADA e o orçamento dela constante, integram o presente contrato para todos os fins como se aqui estivessem integralmente transcritos.' 
17. Assim, fica claro que a consultoria concorreu para a ocorrência do dano na medida em que não apresentou documento compatível com as especificações contratuais e não atendeu prontamente aos apontamentos do MTur, contribuindo para que novas exigências fossem feitas, e outras reiteradas, a cada versão analisada, o que prejudicou a entrega tempestiva de um produto final adequado (peça 1, p. 237-241; peça 43) . 
18. A falta de empenho da consultoria em adimplir o contrato pode ser observada, por exemplo, na 3ª análise (Parecer 252/2010, de 21/10/2010; peça 43, p. 21) , pois o MTur teve que repetir todas as recomendações referentes a 'estratégias de desenvolvimento turístico' encaminhadas na 2ª análise (Relatório de Acompanhamento de 12/04/2010; peça 43, p. 11-12) , não atendidas apesar de ter disposto de cerca de dois meses para tanto (peça 43, p. 40-41) . 
12.13. Ou seja, para a execução dos trabalhos, foi contratada a empresa Ruschmann Consultores de Turismo S/C Ltda., por meio do Contrato 10/2009, celebrado em 8/4/2009 (peça 12, p. 29-53) . A vigência do instrumento contratual era de um ano, prorrogável por igual período, e o prazo de execução dos produtos contratados era de 150 dias, contados a partir da expedição da respectiva ordem de serviço, a qual foi emitida em 8/5/2009. Portanto, a totalidade dos produtos contratados deveria ter sido entregue até 6/10/2009 (peça 12, p. 27) . 
12.14. Entretanto, os prazos inicialmente projetados foram sucessivamente estendidos, por meio da formalização de termos aditivos, que quintuplicaram a duração original do convênio, conforme detalhado na tabela a seguir. Com isso, o termo de convênio findou-se em 7/8/2011 (peça 1, p. 205-209) . O contrato, por sua vez, expirou em 6/7/2011 (peça 12, p. 85-87) . Foi solicitado um sexto aditamento do prazo, que não se concretizou, em decorrência de o Governo Estadual ter enviado com atraso as vias assinadas ao MTur, o que impossibilitou o regular trâmite dos procedimentos administrativos e, por conseguinte, a continuidade da avença (peça 1, p. 233) . 
	Termo Aditivo
	Novo prazo final
	Justificativa

	1
	13/12/2009
 (+150 dias) 
	Atraso na análise da minuta do edital por parte da Procuradoria Geral do Estado, o que acarretou atraso no processo licitatório.
 (Parecer Técnico MTur, peça 1, p. 95-97) 
 (1º Termo Aditivo, peça 1, p. 111-115) 

	2
	13/05/2010
 (+150 dias) 
	Em virtude das dificuldades encontradas em efetuar o levantamento completo e necessário para atualização das informações existentes no PDITS e pela necessidade de um prazo para análise dos produtos entregues à Secretaria do Turismo do Estado do Piauí. 
 (Parecer Técnico MTur, peça 1, p. 119-121) 
 (2º Termo Aditivo, peça 1, p. 133-137) 

	3
	11/10/2010
 (+150 dias) 
	Em decorrência de visita técnica do MTur, em abril de 2010, quando foram solicitados ajustes na versão preliminar do PDITS, uma vez que o documento não atendia às especificações do Termo de Referência aprovado.
 (Parecer Técnico MTur, peça 1, p. 141-143) 
 (3º Termo Aditivo, peça 1, p. 157-161) 

	4
	10/03/2011
 (+150 dias) 
	Ajustes solicitados pelo MTur na versão preliminar do PDITS.
 (Parecer Técnico MTur, peça 1, p. 165-167) 
 (4º Termo Aditivo, peça 1, p. 179-183) 

	5
	07/08/2011
 (+150 dias) 
	Insuficiência de tempo, dentro do prazo de vigência, para análise e aprovação pela Setur/PI da versão preliminar ajustada, entregue pela consultoria contratada na semana de recesso de final de ano de 2010. 
 (Parecer Técnico MTur, peça 1, p. 187-189) 
 (5º Termo Aditivo, peça 1, p. 205-209) 

12.15. Portanto, verifica-se que a recorrente contou com prazo amplamente estendido para adequar e entregar os produtos às necessidades contratadas. O prazo final de entrega originalmente pactuado findava em 6/10/2009. Contudo, a consultoria obteve adicionais 21 meses para a execução dos serviços, visto que o contrato expirou somente em 6/7/2011, mas, apesar disso, não conseguiu completar seus trabalhos. Nesse sentido, não há que se falar em entrega tempestiva da sexta etapa, visto que tal produto sequer foi apresentado no decurso da vigência contratual.
12.16. Para auxiliar a empresa contratada a elaborar um produto adequado ao modelo exigido pelo convênio, o Ministério do Turismo realizou, ao longo da vigência do contrato, cinco avaliações dos produtos intermediários entregues, reportando todos os ajustes necessários para viabilizar sua posterior aceitação (Relatórios de Acompanhamento do Convênio, de 30/10/2009 e 12/4/2010, Parecer Técnico 252/2010, de 21/10/2010, Parecer Técnico 110/2011, de 9/6/2011, Parecer Técnico 27/2011, de 7/2/2012 - peça 43) . 
12.17. No entanto, os ajustes destacados pelo MTur não foram adequadamente corrigidos pela empresa contratada, mesmo após recomendações recorrentes, culminando, por fim, na reprovação do produto entregue. Vale ressaltar que, mesmo após o fim da vigência do convênio, o Ministério procedeu a mais uma avaliação de uma nova versão do produto, enviada intempestivamente. Verificou-se, contudo, que falhas basilares permaneciam sem atendimento, o que motivou, novamente, a rejeição do produto entregue (Parecer Técnico 27/2011; peça 43, p. 40-42) . Portanto, resta clara a responsabilidade da empresa pela inadequação do estudo realizado, visto que, apesar de continuamente orientada, não procedeu aos ajustes necessários. 
12.18. À recorrente não lhe socorrem as alegações de que as exigências do MTur supostamente extrapolariam o Termo de Referência ou seriam indevidas ou impossíveis, mas que, apesar disso, buscou atender a todas as solicitações. Nenhuma das hipóteses restou comprovada, visto que a recorrente falhou em atender adequadamente as recomendações do MTur, bem como não consta dos autos que essa tenha questionado o órgão quanto à pertinência ou à alegada inviabilidade de suas solicitações, à época da vigência do convênio. Sua inércia em ambas as situações resultou na reprovação final do produto entregue e na sua inutilidade frente ao Prodetur Nacional, restando, dessa forma, caracterizado o dano ao erário. 
12.19. A tese de que não há demonstração técnica da insuficiência do Plano entregue, cabendo perícia, ante o posicionamento divergente entre a Unidade Técnica do TCU e o MPTCU, igualmente não merece prosperar. O Contrato 010/2009 era claro ao dispor que 'A Contratada se obriga a executar para a Setur/PI, sob o regime de Empreitada por Preço Global, Revisão e Adequação do Plano de Desenvolvimento Integrado do Turismo Sustentável - Polo Costa do Delta, no âmbito do Prodetur/NE-II' (peça 12, p. 29) . Ou seja, aquele tinha como desiderato atender, em última instância, o convênio que tinha uma finalidade clara, qual seja, a produção do PDITS adequado ao padrão estabelecido no Termo de Referência, para ser utilizado no âmbito do Prodetur, com o fim de buscar financiamentos para as ações de turismo do estado do Piauí. 
12.20. As avenças possuíam também um cliente claro, o Ministério do Turismo, que era o gestor do programa. Posto isso, a avaliação realizada pelo MTur era, necessariamente, o crivo final da aceitação do produto, confirmando sua adequação e utilidade perante o Prodetur. Potenciais diligências ou opiniões externas não têm o condão de alterar essa análise. Ademais, como já mencionado, caberia à recorrente questionar a pertinência das análises do MTur no decurso da vigência contratual, buscando, assim, uma solução efetiva ao potencial impasse, e não somente neste momento, no âmbito da presente TCE. 
12.21.  Esclarece-se que, em relação ao argumento de que o MTur não arrolou a recorrente como parte na tomada de contas especiais (vide item 12.1, 'e', desta instrução) , de acordo com suas atribuições constitucionais, este Tribunal não está obrigado a seguir eventual entendimento de outros órgãos da administração pública, devendo realizar de forma autônoma e independente a apreciação da regularidade das contas dos gestores de bens e direitos da União.
12.22.  Nesse sentido são os Acórdão 4632/2016-TCU-Primeira Câmara, relator Ministro Bruno Dantas; 4051/2013-TCU-2ª Câmara, relator Ministro Aroldo Cedraz; e 2230/2014-TCU-Plenário, relator Ministro Walton Alencar Rodrigues. 
12.23.  Dessa forma, as manifestações do MTur não vinculam o TCU, que pode concluir de forma diferente, porém, fundamentada. 
12.24. Por fim, vale ressaltar que a jurisprudência desta Corte de Contas é firme no sentido de considerar que não cabe a este Tribunal realizar diligências para obtenção de provas.  Por oportuno, registre-se que o indeferimento do pedido de realização de diligência não fere os princípios do contraditório e da ampla defesa, uma vez que foram dadas várias oportunidades para que os responsáveis apresentassem elementos aptos a comprovar a adequada aplicação dos recursos públicos questionados na presente TCE (Acórdão 1457/2017-TCU-Primeira Câmara, relator Ministro Benjamin Zymler; 1.118/2017-TCU-2ª Câmara, relator Ministro Augusto Nardes, 8.917/2012-TCU-2ª Câmara, relator Ministro Raimundo Carreiro; e 1.795/2012-TCU-Plenário, relatora Ministra Ana Arraes) .
12.25. Vale, por fim, salientar que não está em discussão a capacidade técnica da recorrente, mas sim a adequação do produto entregue no âmbito do Convênio CV-1.360/2008, frente à sua finalidade. Em consulta ao site do MTur, é possível localizar a relação de todos os PDTIS registrados no Ministério. Em relação ao estado do Piauí, há tão somente três Planos - Polo de Teresina, Polo das Origens e Município de Teresina. Não há registro do PDTIS Polo Costa do Delta, o que corrobora a conclusão de que não houve o aproveitamento do produto entregue pela recorrente, levando em consideração o fim a que se propunha o trabalho realizado (http://www.turismo.gov.br/acesso-a-informacao/5688-plano-de-desenvolvimento-integrado-do-turismo-sustent%C3%A1vel.html) .  
12.26. Posto isso, verifica-se que não procedem os argumentos apresentados pela empresa recorrente.
CONCLUSÃO
13.   Da análise anterior, conclui-se que os produtos entregues não atenderam à finalidade do convênio e, por consequência, a avença não se reverteu em benefícios para a sociedade, restando, assim, caracterizado tanto o débito como a responsabilidade da empresa executora. 
14. Assim, os argumentos apresentados pela recorrente não têm o condão de modificar a deliberação recorrida, impondo-se o desprovimento do pedido, mantendo-se inalterado o posicionamento do Tribunal.
PROPOSTA DE ENCAMINHAMENTO
15.  Diante do exposto, com fundamento nos artigos 32, inciso I; e 33, da Lei 8.443/1992, submetem-se os autos à consideração superior, com posterior encaminhamento ao Ministério Público junto ao Tribunal de Contas da União e ao Gabinete do Relator, propondo:
a) conhecer do recurso e, no mérito, negar-lhe provimento;
b)  comunicar a deliberação que vier a ser proferida por esta Corte ao recorrente, ao Ministério do Turismo, à Procuradoria da República no Estado do Piauí e aos demais interessados."
É o relatório.

Tiago Luiz de Moura Albuquerque (OAB-SP 274.885) e Enrico Francavilla (172.565/OAB-SP).

Subprocurador-Geral Paulo Soares Bugarin.

TOMADA DE CONTAS ESPECIAL. PRODUTOS ENTREGUES EM DESACORDO AO CONTRATO E AO TERMO DE REFERÊNCIA. INVIABILIDADE DE USO EM SUA FINALIDADE PRECÍPUA. CONTAS IRREGULARES. DÉBITO. MULTA. RECURSO DE RECONSIDERAÇÃO. PRODUTOS NÃO ATENDEM À FINALIDADE PROPOSTA. NEGATIVA DE PROVIMENTO.

TOMADA DE CONTAS ESPECIAL (TCE)

Secretaria de Recursos (SERUR).

Presentes os requisitos de admissibilidade dos artigos 32 e 33 da Lei 8.443/1992, c/c o art. 285 do Regimento Interno, ratifico o despacho à peça 130 para conhecer do recurso de reconsideração interposto por Ruschmann Consultores de Turismo S/C Ltda., empresa contratada pela Secretaria Estadual de Turismo do Estado do Piauí (Setur/PI) , contra o Acórdão 10120/2017-TCU-Segunda Câmara, de relatoria do Ministro André Luís de Carvalho.
2.	Por meio do referido decisum, este Tribunal, ao apreciar Tomada de Contas Especial (TCE) instaurada em desfavor Sílvio Roberto Costa Leite, então secretário estadual de turismo do estado do Piauí, julgou irregulares suas contas, solidariamente com a empresa ora recorrente, condenou-os em débito e aplicou-lhes a multa prevista no art. 57 da Lei 8.443/1992, tendo em vista que restou configurada a inadimplência por parte da Setur/PI, que não garantiu a elaboração e entrega do objeto nas condições contratadas no âmbito do convênio, mesmo após reiteradas prorrogações de prazo e críticas técnicas do concedente. Considerando ainda que o documento elaborado não atendia ao Termo de Referência do convênio, ficou caracterizada a responsabilidade solidária da empresa executora.
3.	Irresignada, a empresa Ruschmann Consultores de Turismo S/C Ltda. apresentou um conjunto de alegações em sua peça recursal para defender a tese de que seria injusta, desproporcional e sem razoabilidade as conclusões do parecer do Ministério Público junto ao TCU, acolhida pelo relator a quo, segunda as quais o trabalho realizado não atendeu aos propósitos do Convênio 1360/2008. 
4.	Requereu, ainda, o recorrente, que o Tribunal realizasse diligência para comprovar a adequação e tempestividade do projeto entregue e alegou que o acórdão recorrido não afasta os dois fundamentos de sua defesa: de que teria atendido às exigências do Ministério do Turismo; e que a empresa não seria responsável pelos atrasos.
5.	A Secretaria de Recursos (Serur) analisou com profundidade as argumentações apresentadas na peça recursal e concluiu pela sua rejeição, razão pela qual propôs conhecer do recurso e negar-lhe provimento.
6.	Acolho as conclusões e o encaminhamento formulado pela Serur, com o aval do Ministério Público junto ao TCU (MPTCU) , e adoto seus fundamentos como razões de decidir.
7.	De fato, os produtos entregues pela recorrente não atenderam à finalidade do convênio e, por consequência, a avença não se reverteu em benefícios para a sociedade, conforme concluiu a unidade técnica.
8.	A responsabilidade da empresa executora decorre, especificamente, das obrigações contraídas por força do Contrato 10/2009, reproduzidos no relatório anterior, especialmente das exigências formuladas à contratada nas Cláusulas I e II. Segundo ampla análise efetuada pela Serur, o produto entregue não atendeu aos elementos técnicos constantes do processo de licitação, consubstanciados no Termo de Referência aprovado pelo Mtur. 
9.	Nessa linha, não se configura suficiente a apresentação de uma vasta gama de dados e análises sobre o turismo regional que, ao final, não atenderam aos parâmetros detalhados no referido Termo, levando à rejeição do produto entregue, conforme Parecer Técnico 27/2011. Deve ser destacado que essa rejeição ocorreu depois de serem expedidas várias recomendações e realizadas reuniões de acompanhamento dos problemas, que contaram, inclusive, com participação de representantes da empresa recorrente (peça 43) , o que afasta as alegações de que teria atendido às exigências do Mtur ou que não seria responsável pelos atrasos.
10.	Isso considerado, e uma vez que o produto entregue foi rejeitado pelo órgão contratante, por não ter produzido o Plano de Desenvolvimento Integrado do Turismo Sustentável - Polo Costa do Delta de forma adequada ao padrão estabelecido pelo Mtur no Plano de Referência, não haveria o que o Tribunal verificar em eventual diligência, ainda que tal providência fosse pertinente. 
11.	Ante o exposto, reitero o acolhimento das conclusões da Serur e do MPTCU e me posiciono pelo não provimento do recurso de reconsideração apresentado por Ruschmann Consultores de Turismo S/C Ltda., com a consequente manutenção dos termos do Acórdão 10120/2017-TCU-Segunda Câmara.
Nesses termos, VOTO por que este Tribunal adote a minuta de acórdão que trago à apreciação.
TCU, Sala das Sessões Ministro Luciano Brandão Alves de Souza, em 28 de maio de 2019.
Ministro JOÃO AUGUSTO RIBEIRO NARDES 
Relator